---
title: ´Modelo Tobit´
author: Iza J.,Guerra D., Lopez G., Michilena M., Oña M.
format: 
  revealjs:
    theme: simple
    transition: slide
    slide-number: true
    controls: true
    progress: true
    center: true
    navigation-mode: linear
    preview-links: true
    scrollable: true
    toc: true
editor: visual
---


# Tema de Investigación

## Factores determinantes de la participación femenina en cargos gerenciales  
### Sector manufacturero ecuatoriano (2023)

---

# Pregunta de Investigación

::: {.panel-tabset}
## Q1  
¿Cuáles factores determinan la contratación de mujeres en gerencia en empresas manufactureras del Ecuador (2023)?

## ENFOQUE  
Análisis cuantitativo con datos ENESEM 2023  
Modelo Tobit para datos censurados
:::

---

# Objetivos

## Objetivo General  
Analizar los determinantes de participación femenina en gerencia mediante modelo Tobit (ENESEM 2023)

---

## Objetivos Específicos  

- **1. Identificar** variables clave:  
  - Económicas (antigüedad, sector)  
  - Sociodemográficas (número de mujeres en empresas)  
  - Organizacionales (políticas de equidad)  

- **2. Estimar** efectos marginales con modelo Tobit  

- **3. Evaluar** significancia estadística  

---

# Literatura
**Teoría del capital humano (Becker, 1964):** Explica brechas laborales por diferencias en formación, pero estudios (Cotter et al., 2001) muestran que persisten desigualdades incluso con igual cualificación.
---

**Techo de cristal:** Barreras invisibles que limitan el ascenso femenino a altos cargos, reduciendo su representación en gerencia (Deloitte, 2016).
---

**Segmentación laboral (Doeringer & Piore, 1971):** Mercado dividido en sectores; mujeres se concentran en roles peor remunerados, mientras hombres dominan puestos gerenciales.
---

# Base de datos: ENESEM 2023 INEC

---

## Ecuaciones

---

# Variables del Estudio

## Variable Dependiente  
**V5008**: Número de mujeres en cargos gerenciales  
- Tipo: Cuantitativa discreta  
- Rango: 0 a N

---
---

## Variables Independientes

| Variable                     | Tipo                   | Signo Esperado |
|-----------------------------|------------------------|----------------|
| des_tamano (Tamaño)         | Categórica ordinal     | +              |
| edad (Antigüedad empresa)   | Numérica               | ±              |
| totalpeoc (Personal ocupado)| Numérica               | +              |
| v5089 (Mujeres en la empresa)| Numérica              | +              |
| capital_social_nac_privado | Numérica (USD)         | +              |
| utilidad (Utilidad empresa) | Binaria (1/0)          | +              |

---

```{r}
# Cargar la base .sav
library(haven)
base_t_sav <- read_sav("~/DATA ANALITICS CON R C1/2023_ESTRUCTURAL_EMPRESARIAL_BDD.sav")
```

```{r}
library(dplyr)
b1 <- base_t_sav%>% 
  dplyr::select(f_exp,
                id_empresa,
                v5008,
         des_tamano,
         des_sector,
         anio_ruc_dis,
         totalpeoc,
         v5089,
         capital_social_nac_privado,
         v1203) %>%
  na.omit() %>%
  filter(des_sector=="Manufactura")
```

```{r}
#| label: Crear variables

b1<- b1%>%
  mutate(edad=2023-as.numeric(anio_ruc_dis),
         utilidad=ifelse(v1203>0,1,0))%>%
na.omit()


```
---

## Exploración de la variable dependiente:

```{r}
summary(b1$v5008)
```
---
### Histograma de la cantidad de mujeres gerentes

```{r}
#| label: Histograma Cantidad de gerentes mujeres 
#| fig-cap: "Distribución de gerentes mujeres en empresas"

library(ggplot2)

ggplot(data = b1, aes(x=v5008))+geom_histogram(bindwidth=20, fill="#E87687")+
 theme_bw()+
 labs(
    title = "Distribución de gerentes mujeres en empresas",
    x = "Número de gerentes mujeres",
    y = "Frecuencia",
    caption = "Fuente: Elaboración propia con datos de INEC"
  ) +
  theme(
    plot.title = element_text(face = "bold", hjust = 0.5)  # Título en negrita y centrado
  )


```
---
### Estimación MCO

```{r}
#| label: Estimación MCO 
#| message: false
#| warning: false

model.mco <- lm(v5008~
                 des_tamano+
                 edad+
                 totalpeoc+
                  capital_social_nac_privado+
                v5089+
                  utilidad,
                data=b1) 

# Resultados con stargazer 
library(stargazer)
stargazer(model.mco,
          type = "text",
          title = "Determinantes de Gerentes Mujeres en Empresas",
          dep.var.labels = "Número de gerentes mujeres (v5008)",
          covariate.labels = c("Tamaño empresa", 
                              "Edad(años)", 
                              "T. Personal ocupado",
                              "CapitalSNP(USD)",
                              "T.Mujeres(v5089)",
                              "Utilidad(1=Sí/0=No)"),
          digits = 2,
          align = TRUE,
          notes = "Fuente: Elaboración propia con datos INEC",
          notes.align = "l")
```
---

## Interpretaciones MCO
1.  Empresas medianas A: -0.244 Una empresa mediana A contrata 24% menos mujeres gerentes vs empresa grande

2.  Empresas medianas tipo B: -0.025 Las empresas medianas tipo A presentan una reducción de 2,5% en el número gerentes mujeres en comparación con las empresas grandes

3.  Edad: 0.04 Por cada año adicional de de la empresa, el número de contratación de mujeres aumenta en 4%

----

## Interpretaciones MCO
4.  Personal ocupado: 0.003 Por cada empleado adicional el número de gerentes mujeres se incrementa en 0.3%

5.  Capital social: 0.001 Por cada dólar adicional, se espera un aumento de 0.1% de gerentes mujeres

6.  v5089: 0.0002 Por cada mujer adicional contratada en la empresa (variable), el número de gerentes mujeres se incrementa en 0.02%

7.  Utilidad: -0.225 Si una empresa tiene utilidades contrata 22.5% menos mujeres vs empresa sin utilidades

---

### Ajuste de la variable Y
A continuación se verifica si la variable Y ajustada tiene variables menores que cero. Tiene valores negativos,por lo que podemos concluir que no es un buen ajuste.
```{r}
#| label: Variable Y ajustada 

summary(model.mco$fitted.values)
```
---

## Evaluación del Modelo TOBIT
Por lo antes mencionado ajustamos la variable dependiente $V5008$ con un modelo **TOBIT**

Verificamos el cumplimiento de la variable $V5008$ para usar el modelo Tobit y la convertimos en una variable dicotómica.

```{r}
#| label: Transformación de la variable dependiente 

b1$dico.propia <- ifelse(b1$v5008==0,0,1)

# Calculamos el porcentaje de ceros en la variable dependiente Y 
prop.table(table(b1$dico.propia))*100
```
---

## Modelo Tobit
```{r}
#| label: Modelo TOBIT 
#| warning: false

library(censReg)

model.tobit <- censReg(v5008~
                 des_tamano+
                 edad+
                 totalpeoc+
                   capital_social_nac_privado+
                v5089+
                  utilidad,
               data=b1,
               left=0)
stargazer(model.tobit, type = "text")

```
---

## Comparación del Moldeo MCO y TOBIT

```{r}
#| label: Comparación de modelos 
#| warning: false

stargazer(model.mco, 
          model.tobit, 
          digits = 2,
          type = "text",
          df=F,
          title = "Estimación Tobit y MCO del número de gerentes en las empresas de industria manufacturera",
          dep.var.labels = "Variable dependiente: Número de mujeres gerentes",
          header = F,
          column.labels = c("MCO", "Tobit"),
          model.names = F)
```
---

## Efectos marginales del Modelo TOBIT

```{r}
#| label: Efectos marginales del Modelo TOBIT

summary(margEff(model.tobit))
```
---

## Interpretaciones

1.  Empresas medianas A: -0,774 Una empresa mediana A contrata 77,4% menos mujeres gerentes vs empresa grande

2.  Empresas medianas tipo B -0,194 Las empresas medianas tipo A presentan una reducción de 19,4% en el número gerentes mujeres en comparación con las empresas grandes

3.  Edad: 0.030 Por cada año adicional de de la empresa, el número de contratación de mujeres aumenta en 3%

4.  Personal ocupado: 0.002 Por cada empleado adicional el número de gerentes mujeres se incrementa en 0.2%

---

## Interpretaciones
5.  Capital social: -0,001 Por cada dólar adicional, se espera una reducción de 0.1% de gerentes mujeres

6.  v5089: 0.0001 Por cada mujer adicional contratada en la empresa (variable), el número de gerentes mujeres se incrementa en 0.01%

7.  Utilidad: 0.1767 Si una empresa tiene utilidades contrata 17,67% más mujeres vs empresa sin utilidades

---

## No linealidad del modelo Tobit

```{r}
#|label: No linealidad del modelo Tobit 
#| warning: false

mod.stobit <- censReg(v5008~edad, 
                      left = 0,
                      data=b1)

mod.Smco <- lm(v5008~edad,
                      data=b1)

stargazer(mod.stobit, type = "text")

```
---

## Curva de regresión Tobit

```{r}
#| label: Curva de regresión Tobit

x <- seq(0,60, 0.5)

y <- pnorm((coef(mod.stobit)[1]+coef(mod.stobit)[2]*x)/exp(coef(mod.stobit)[3]))*(coef(mod.stobit)[1]+coef(mod.stobit)[2]*x)+exp(coef(mod.stobit)[3])*dnorm((coef(mod.stobit)[1]+coef(mod.stobit)[2]*x)/exp(coef(mod.stobit)[3]))

plot(x=x,
     y=y,
     xlab = "Edad de las empresas manufactureras",
     ylab="Cantidad de gerentes mujeres",
     col="steelblue",
     main="Modelo Tobit para la relación de edad y cantidad de mujeres gerentes en empresas manufactureras", 
     type="l")


```
---

## Interpretación:
En el modelo *MCO* los efectos son constantes, mientras que, los efectos en el modelo *TOBIT* no lo son. Por lo tanto, mientras mayor es la edad de la empresa esto genera mayor contratación de mujeres en puestos gerenciales, es decir, cada efecto es mayor debido al aprendizaje empresarial.

---
## Evaluación informal del Modelo TOBIT (Problemas de Especificación)

```{r}
#| label: Interpretaciones no formales 
#| warning: false

probit.tobit <- glm(dico.propia~
                  des_tamano+
                 edad+
                 totalpeoc+
                   capital_social_nac_privado+
                v5089+
                  utilidad,
                 data=b1,
                 family = binomial(link = "probit"))

stargazer(probit.tobit,
 type = "text",
 title = "Estimación Tobit y MCO del número de gerentes mujeres",
 dep.var.labels = "Variable dependiente: Números de gerentes mujeres 0 y 1")
```

---

## Evaluación de la validez del Modelo Tobit 
Procedemos a usar los coeficientes para la comparación entre el modelo Probit y el Tobit, el objetivo es evaluar la validez del modelo *Tobit*.

```{r}
#| label: Validez del modelo TOBIT 

z <- coef(probit.tobit)
m <- coef(model.tobit)

comparacion <- data.frame(z, (m[1:8])/exp(m[9]), z-(m[1:8])/exp(m[9]))
names(comparacion) <- c("probit", "beta/sigma", "diferencia")
comparacion
```
---

### Calculando Sigma 
```{r}
#| label: Calculo del sigma 

exp(m[9])
```
Se obtuvo que sigma=5,13, por lo cúal se puede reemplazar en la ecuación Tobit y al comparar esos betas con los de Probit se evidencia que no hay una "drástica" diferencia, por lo que, el modelo **TOBIT** es valido. Caso contrario se debería aplicar el *Modelo de dos partes*

---
# Conclusiones

-   La variables **edad** (Años de funcionamiento de la empresa)y **totalpeoc** (Total personal ocupado) en los modelos **MCO** y **TOBIT*, resultaron estadísticamente significativas al 99%. Esto nos indica que a mayor edad de la empresa manufacturera existe un aumento en la contratación de mujeres que ocupan cargos en la gerencia de la empresa.
---

# Anexo

## Diseño muestral

---

## Modelo con diseño muestral

```{r}
#| label: Anexo Diseño muestral 

library("survey")

diseño<-svydesign(ids = ~id_empresa, 
          weights = ~f_exp, 
          nest = TRUE,
          data = b1)

model.mco <- svyglm(v5008~
                 des_tamano+
                 edad+
                 v5089+
                capital_social_nac_privado+
                utilidad,
                data=b1,
                design= diseño) 

stargazer(model.mco,type="text")
```
---

## Regresión MCO con datos censurados

```{r}
#| label: mco-datos-censurados1
#| fig-cap: "Diagrama de dispersión y recta de regresión (MCO)"

ggplot(data = b1, aes(x = v5089, y = v5008)) +
  geom_point(
    size = 2,
    color = "#4e79a7",  # Color azul para los puntos
    alpha = 0.7         # Transparencia para mejor visualización
  ) + 
  geom_smooth(
    method = "lm",
    se = FALSE,         # Sin banda de confianza
    color = "#e15759",  # Color rojo para la línea
    linewidth = 1.2     # Grosor de la línea
  ) +
  theme_bw() +
  labs(
    title = "Regresión MCO con datos censurados",
    x = " Total de mujeres en la empresa(v5089)",
    y = "Total de directores mujeres (v5008)",
    caption = "Fuente: Elaboración propia"
  ) +
  theme(
    plot.title = element_text(face = "bold", hjust = 0.5, size = 12),
    axis.title = element_text(size = 10))

```
---
## Nivel de censura



```{r}
#| label: mco-datos-censurados
#| fig-cap: "Distribución de observaciones con nivel de detección"

ggplot(data = b1, aes(x = v5089, y = v5008)) +
  # Todos los puntos (base)
  geom_point(
    size = 2.5,
    color = "#4e79a7",  # Color principal azul
    alpha = 0.7
  ) +
  # Puntos censurados (debajo de 10)
  geom_point(
    data = filter(b1, v5008 < 10),
    size = 2.5,
    color = "#bab0ac",  # Color gris para valores censurados
    alpha = 0.7
  ) +
  # Línea de detección
  geom_hline(
    yintercept = 10,             # Cambiado a 50 para consistencia con el filtro
    linetype = "dashed",
    color = "#e15759",           # Color rojo para mayor visibilidad
    linewidth = 0.8
  ) +
  theme_bw(base_size = 12) +     # Tema base con tamaño de fuente
  labs(
    title = "Distribución de gerentes mujeres vs mujeres en la empresa",
    subtitle = "Línea punteada: umbral de detección (50 gerentes)",
    x = "Total de mujeres en la empresa (v5089)",
    y = "Número de gerentes mujeres (v5008)",
    caption = "Fuente: Elaboración propia | Valores grises: observaciones censuradas"
  ) +
  theme(
    plot.title = element_text(face = "bold", hjust = 0.5),
    plot.subtitle = element_text(hjust = 0.5, size = 10),
    legend.position = "none")

```
---


---